【裁判字號】    90,易緝,61
【裁判日期】    900626
【裁判案由】    妨害自由
【裁判全文】
臺灣臺北地方法院刑事判決                            九十年度易緝字第六一號
    公  訴  人  臺灣臺北地方法院檢察署檢察官
    被      告  乙○○
    選任辯護人  李漢鑫律師
右列被告因妨害自由案件，經檢察官提起公訴（八十四年度偵字第二五五六七號），
本院判決如左：
    主  文
乙○○共同以強暴、脅迫使人行無義務之事，處拘役伍拾日，如易科罰金，以參佰元
折算壹日。
    事  實
一、乙○○與陳修仁（業經臺灣臺北地方法院於民國八十五年八月十三日以八十五年
    度易字第四一○○號判處拘役五十日，如易科罰金，以三百元折算一日，並經臺
    灣高等法院於八十六年四月九日以八十五年度上易字第六一一○號判決駁回上訴
    確定）、唐松治（原名唐大偉）、一名姓名年籍不詳之白髮成年男子，於八十四
    年四月三日（公訴人誤載為三十日）晚間八時許（公訴人誤載為下午六時三十分
    許），在臺北市○○○路臺電大樓旁某二樓茶藝館內，與建商甲○○及地主曾宗
    明商討土地合併及辦理土地移轉過戶手續事宜。詎乙○○、陳修仁、唐松治及該
    名不詳之白髮男子共同基於犯意之聯絡，推由該名不詳之白髮男子以茶藝館桌上
    之煙灰缸砸向甲○○，並向甲○○揚言「要你太太來收屍」等語予以脅迫，以此
    強暴、脅迫之方式致甲○○心生畏懼，陳修仁隨即與乙○○外出商談，待乙○○
    返座後，再請甲○○至店外與陳修仁協調，陳修仁向甲○○表示其問題極須早日
    解決；嗣於是日晚間十一時三十分許，陳修仁、甲○○回座後，陳修仁即令乙○
    ○立具協議書，甲○○因受脅迫而於其上簽名，同意給付乙○○補貼款五百三十
    萬元，使甲○○行無義務之事。
二、案經被害人甲○○訴由臺北市政府警察局文山第一分局移送臺灣臺北地方法院檢
    察署檢察官偵查起訴。
    理  由
一、訊據被告乙○○固供承於右揭時地與同案被告陳修仁、二名不詳姓名之男子，與
    告訴人及地主曾宗明商討土地合併及辦理土地移轉過戶手續事宜，並簽訂協議書
    之事實不諱，惟矢口否認有何強制之犯行，辯稱：其僅為居中協調之人，當時所
    簽訂之協議書與之前其與告訴人間傳真之協議內容相同，當天僅再作確認，其並
    未恐嚇告訴人。茍被告有恐嚇脅迫告訴人，豈有須在茶藝館內討論長達四小時之
    久，且被告理應趁勢要求現金，豈容許告訴人開立二星期遠期支票，又案發後僅
    由被告、曾君二人陪同告訴人返回住處取得支票，其他人均未偕同。再者何以告
    訴人事隔六個月之久始提出告訴，且被告另於八十四年五月在國賓飯店與告訴人
    吃飯議事，如告訴人確遭恐嚇，豈有可能協同配偶前來參加，故告訴人之所以提
    出告訴絕非係遭恐嚇，而有其他目的云云。惟查：
（一）查被告與告訴人於八十一年一月十八日簽訂合作興建契約書，由被告提供坐落
      臺北縣板橋市○○段第四○七號土地一筆，由告訴人負責於其上興建房屋，嗣
      因土地補償款及地主過戶資料事宜，被告邀同案被告陳修仁、一名姓名年籍不
      詳之白髮成年男子，同案被告陳修仁再邀同唐松治一同前往，渠等四人於八十
      四年四月三日晚間六時三十分許，至告訴人位於臺北市○○街四十四巷六號七
      樓之五住處樓下，原擬至臺北山區洽談，經告訴人拒絕，改搭乘告訴人所駕駛
      之車輛，由告訴人經由萬芳社區駛至在臺北市○○○路臺電大樓旁，告訴人與
      曾宗明聯絡，待曾宗明抵達上址後，告訴人、曾宗明始與被告等四人進入附近
      某二樓茶藝館內，眾人共同商討土地合併及辦理土地移轉過戶手續事宜，詎該
      名不詳姓名之白髮男子以茶藝館桌上之煙灰缸砸向告訴人，並向告訴人揚言「
      要你太太來收屍」等語，同案被告陳修仁隨即與被告外出商談，被告返回後，
      再請告訴人至店外與同案被告陳修仁協調，同案被告陳修仁向告訴人表示其問
      題極須早日解決，嗣後同案被告陳修仁即令被告書寫立協議書交由告訴人簽名
      ，約定告訴人須給付被告補貼款五百三十萬元，此經告訴人（見偵查卷第四至
      七頁之偵訊筆錄，第三十三至三十四頁之訊問筆錄，本院八十五年度易字第四
      一○○號刑事卷《下稱本院卷第一冊》第三十一至三十三、四十三至四十四頁
      之訊問筆錄，本院九十年度易緝字第六一號刑事卷《下稱本院卷第二冊》第八
      十五至八十八頁之訊問筆錄，第九十二至九十八頁之審判筆錄）及證人曾宗明
      （見偵查卷第十至十二頁之偵訊筆錄，第二十二至二十三頁之訊問筆錄，本院
      卷第一冊第三十三頁之訊問筆錄，臺灣高等法院八十五年度上易字第六一一○
      號刑事卷《下稱高院卷》之八十五年十二月三十一日訊問筆錄）、唐松治（見
      高院卷之八十五年十二月二十日訊問筆錄）證述明確，並有協議書、土地登記
      謄本、合作興建契約書、傳真資料、收據在卷可稽（見偵查卷第十三、三十至
      三十一頁，本院卷第二冊第三十七至五十五頁之訊問筆錄）。
（二）次查同案被告陳修仁係因告訴人與被告之土地合建協議，受被告之邀而陪同到
      場，另該名不詳姓名之白髮男子為被告之朋友，此經同案被告陳修仁供述屬實
      （見偵查卷第二十一頁反面之訊問筆錄，第二十六頁之答辯狀，本院卷第一冊
      第三十二頁之訊問筆錄）。是以被告委請同案被告陳修仁、該名不詳姓名之白
      髮男子與告訴人一同處理土地合建事宜，足見被告早有以眾人聲勢迫使告訴人
      屈服之意。
（三）再查該名不詳姓名之白髮男子先以煙灰缸砸向告訴人，並向告訴人揚言「要你
      太太來收屍」等語，同案被告陳修仁隨即與被告外出商談，被告返座後，再請
      告訴人至店外與同案被告陳修仁協調，同案被告陳修仁向告訴人表示其問題極
      須早日解決，嗣後告訴人即與被告簽立協議書，已於前述，顯見被告與同案被
      告陳修仁係在該名不詳之白髮男子以惡害通知告訴人，致告訴人心生畏懼後，
      仍請告訴人外出商談，並於回座時，令被告書寫立協議書交由告訴人簽名，縱
      使被告未出惡言，亦無任何強暴脅迫之行為，然同案被告陳修仁及該名不詳之
      白髮男子之言行舉止，參以當時告訴人單身與會和被告、同案被告陳修仁等四
      人協商時所處之不利地位，客觀上足以迫使告訴人心生畏懼，懾於被告等四人
      之威勢，違反其自由意願，不得不簽立協議書、同意支付補償金五百三十萬元
      ，而行無義務之事，即屬刑法第三百零四條第一項所定之強暴、脅迫行為。
（四）又查被告事先委請同案被告陳修仁、該名不詳姓名之白髮男子，協商期間均由
      同案被告陳修仁遊說告訴人，該名不詳姓名之白髮男子口出惡言、以行動對告
      訴人施以強暴脅迫，被告始終未予制止，且告訴人原與被告約定支付補貼款二
      百二十萬元即可，此觀被告所提出之傳真資料、收據至明（見本院卷第二冊第
      五十四至五十五頁），而依八十四年四月三日協議書之約定，告訴人須給付被
      告補貼款五百三十萬元，遠比先前之約定超出三百一十萬元，被告顯與同案被
      告陳修仁、唐松治、該名不詳姓名之白髮男子有犯意之聯絡，並有以他人的行
      為為自己行為之行為分擔之意思甚明。
（五）有關被告等四人與告訴人在茶藝館內協議之時間，起訴書雖認定為下午六時三
      十許，然該時點為被告等四人到達告訴人住處之時間，此經告訴人及被告陳修
      仁供明（見偵查卷第五頁反面、八頁反面之偵訊筆錄），於到達荼藝館時約晚
      上八時許，復據告訴人陳明在卷（見本院卷第一冊第三十二頁反面之訊問筆錄
      ），則起訴書所載上述時間尚有誤會，併此說明。
（六）至證人曾宗明雖嗣於警局複訊及偵審中否認有聽到被告等四人對告訴人揚言「
      要你太太來收屍」等語（見偵查卷第十一頁反面之偵訊筆錄，偵查卷第二十三
      頁之訊問筆錄），不過事後迴護，尚不足為被告等四人未為脅迫之憑據。
（七）另告訴人雖於本院九十年度易緝字第六一號案審理時改稱：當時我心裡的感覺
      並沒有害怕，˙˙˙甚至他們拿煙灰缸要砸我，我也不會害怕（見本院卷第二
      冊第八十八頁訊問筆錄）。˙˙˙（辯護人問：整個過程中你是害怕陳修仁還
      是黃先生？）我應該是要感謝黃先生，因為他幫我解決與地主的事情等語（見
      本院卷第二冊第九十五頁審判筆錄）。惟按告訴人、證人之陳述有部分前後不
      符，或相互間有所歧異時，究竟何者為可採，法院仍得本其自由心證予以斟酌
      ，非謂一有不符或矛，即應認其全部均為不可採信，尤其關於行為動機、手段
      及結果等之細節方面，告訴人之指陳，難免誇大，證人之證言，有時市有予渲
      染之可能，然其基本事實之陳述，若果與真實性無礙時，則仍非不得予以採信
      （最高法院七十四年臺上字第一五九九號判例意旨參照）。又查證人或當事人
      事後翻異其案發初之陳述，依經驗法則，案發時之供述較少權衡利害得失或受
      他人干預，比之事後翻異之詞可信，故除非可證明其更異之詞與事實相符，或
      其初供係虛偽者外，自不得任意捨棄初供不採（最高法院七十三年台上字第三
      九九八號判決意旨參照）。查告訴人於警訊、偵查及本院八十五年度易字第四
      一○○號案審理時表明其內心之恐懼、出於脅迫而簽約（見偵查卷第七頁之偵
      訊筆錄，第三十四頁之訊問筆錄，本院卷第一冊第三十二頁反面至三十三、四
      十三頁反面之訊問筆錄），且告訴人於本院九十年度易緝字第六一號案審理時
      亦稱：（檢察官問：之前在警訊、偵訊、前案本院訊問筆錄中作證，是否實在
      ？）如有差異，應以之前為主，因為之前記憶比較清楚等語（見本院卷第二冊
      第九十四至九十五頁之審判筆錄），故應以告訴人先前之陳述較為可採。
（八）綜上所述，被告所辯乃事後圖卸之詞，不足採信。故事證明確，被告犯行應堪
      認定。
二、核被告所為，係犯刑法第三零四條第一項之強制罪。被告與同案被告陳修仁、唐
    松治、該名不詳之白髮男子間具犯意聯絡及行為分擔，皆為共同正犯。爰審酌被
    告犯罪之動機、目的、脅迫手段、對告訴人所生危害及犯後否認態度等一切情狀
    ，量處如主文所示之刑，並諭知易科罰金之折算標準。又查被告行為後，刑法第
    四十一條已於九十年一月四日修正，同年月十日經總統公布施行之，修正後之刑
    法第四十一條規定：「犯最重本刑為五年以下有期徒刑以下之刑之罪，而受六個
    月以下有期徒刑或拘役之宣告，因身體、教育、職業、家庭之關係或其他正當事
    由，執行顯有困難者，得以一元以上三元以下折算一日，易科罰金。但確因不執
    行所宣告之刑，難收矯正之效，或難以維持法秩序者，不在此限。」「併合處罰
    之數罪，均有前項情形，其應執行之刑逾六月者，亦同」；該規定與修正前刑法
    第四十一條規定：「犯最重本刑為三年以下有期徒刑以下之刑之罪，而受六個月
    以下有期徒刑或拘役之宣告，因身體、教育、職業或家庭之關係，執行顯有困難
    者，得以一元以上三元以下折算一日，易科罰金。」比較，修正後之規定將可諭
    知易科罰金之罪由犯最重本刑為三年以下有期徒刑以下之刑之罪擴大至犯最重本
    刑為五年以下有期徒刑以下之刑之罪。被告所犯強制罪部分，其法定刑為三年以
    下有期徒刑以下之刑之罪，原得易科罰金，惟該法條既修正如上，仍屬法律變更
    ，依刑法第二條第一項前段之規定，亦應適用修正後之規定，附此敘明。
三、公訴意旨另以該名不詳之男子除揚言「要你太太來收屍」外，復稱「斷手斷腳丟
    到山下」等語脅迫，然有關該段揚言話語，除告訴人之指述外，證人曾宗明自警
    局初訊、複訊及偵審中，均謂未聞及此（見偵查卷第十至十二頁之偵訊筆錄，第
    二十二至二十三頁之訊問筆錄，本院卷第一冊第三十三頁之訊問筆錄，高院卷之
    八十五年十二月三十一日訊問筆錄），此外查無其他積極證據可資證明有為上開
    揚言，是此部分尚難以證明。
據上論斷，應依刑事訟訴法第二百九十九條第一項前段，刑法第二條第一項前段、第
二十八條、第三百零四條第一項、修正後第四十一條第一項，罰金罰鍰提高標準條例
第一條前段、第二條，判決如主文。
本案經檢察官陳佳秀到庭執行職務
中      華      民      國    九十      年      六      月    二十六    日
                                      臺灣臺北地方法院刑事第一庭
                                          法  官
右正本證明與原本無異。
如不服本判決，應於判決送達後十日內，向本院提出上訴狀。
告訴人或被害人如不服本判決，應具備理由，請求檢察官於上訴期間內上訴。
                                          書記官
中    華    民    國      八十        年              月              日
參考法條：
刑法第三百零四條第一項
以強暴、脅迫使人行無義務之事或妨害人行使權利者，處三年以下有期徒刑、拘役或
三百元以下罰金。


司法院資訊處製作；財團法人民間司法改革基金會備份。
